最高法院刑事判決　　　　　　　　　　　　　　　九十一年度台上字第四九二二號
　　上　訴　人　甲○○
　　選任辯護人　蔡清河律師
右上訴人因蔡雅描自訴誣告案件，不服台灣高等法院台南分院中華民國八十九年六月
十三日第二審判決（八十八年度上訴字第一七二三號，自訴案號：台灣台南地方法院
八十八年度自字第三○三號），提起上訴，本院判決如左：
    主  文
原判決撤銷，發回台灣高等法院台南分院。
    理  由
本件原判決認定上訴人甲○○於民國八十七年三月四日，在蔡雅描位於台南縣新營市
○○里○○路三八之二號之住處，就其所有坐落台南縣白河鎮○○段八○四、八○五
、八○六、八○八地號土地所有權全部及同段八四四、八四五地號土地所有權各二分
之一，與蔡雅描訂立不動產買賣契約。明知雙方就買賣價金係合意以上訴人積欠中國
農民銀行、台南區中小企業銀行、雋邦企業股份有限公司之借款債務（含利息），共
計新台幣（下同）二千七百五十九萬六千三百五十元為總價款，而非以每坪單價計價
之方式成立買賣契約，竟意圖使蔡雅描受刑事處分，於八十七年九月二十三日虛構「
蔡雅描意圖為自己不法所有，明知雙方就買賣價金係合意八○四、八○五、八○六、
八○八地號土地每坪以八萬五千元計價，八四四、八四五地號每坪以二十二萬元計價
，總價為四千一百三十萬元。竟於簽訂書面買賣契約時，利用其未注意之情況下，由
案外人張福來於契約書上將總價記載為二千七百五十九萬六千三百五十元，致其陷於
錯誤而於契約書上簽名」之事實，向台南縣警察局白河分局白河派出所誣告蔡雅描涉
犯詐欺罪，嗣經台灣台南地方法院檢察署檢察官查明後予以不起訴處分，上訴人聲請
再議，又經台灣高等法院台南分院檢察署駁回其再議而告確定，案經蔡雅描提起自訴
等情。因而維持第一審論處上訴人意圖他人受刑事處分，向該管公務員誣告罪刑之判
決，駁回上訴人在第二審之上訴。固非無見。
惟查：(一)、我國刑事訴訟法係採直接審理主義，凡採為判決基礎之證據資料，必須經
過調查程序，而顯出於審判庭者，始與直接審理主義相符，否則其所踐行之訴訟程序
，即屬違背法令。原審援引證人吳東璋及上訴人於另案，即上訴人告訴自訴人詐欺案
件（台灣台南地方法院檢察署八十七年度營偵字第一七八九號、八十八年度偵字第一
○六三號）檢察官偵查中之供述，為主要判決基礎之一（原判決第六頁第八至十一行
，第十六行至第七頁第二行），但並未於審判期日向上訴人提示存於該案卷內之上開
供述證據，令陳述意見命為辯論，所踐行之訴訟程序已難謂無瑕疵可指。(二)、上訴人
一再主張契約書所載買賣總價並非當初雙方合意之買賣價額，而依卷附買賣契約書，
其第二條之１雖載「買賣價款約定總價新台幣二千七百五十九萬六千三百五十元整」
；但同條３之又載「買方以上項買賣價款處理賣方於中國農民銀行及南企銀（台南
區中小企業銀行）五百萬元之債務，及雋邦企業股份有限公司新台幣三十萬元之貸款
」；３之亦載「尾款一百五十萬元扣除違約金新台幣二十四萬元，餘額俟法院塗銷
查封、土地增值稅單核發及路地路權同意書出具後，全部付清」；第五條之３則載「
右列新興段八四四、八四五號持分二分之一，賣方若於八十七年五月四日前以超過每
坪新台幣二十二萬元出賣時，超額部分歸由賣方，但賣方應以每月二分利息補貼買方
，絕無異議」（第一審卷第三頁正、反面），原判決復認定「雙方就買賣價金係合意
以甲○○積欠中國農民銀行、台南區中小企業銀行、雋邦企業股份有限公司之借款債
務（含利息）共計二千七百五十九萬六千三百五十元為總價」等情，且說明「上開金
額（契約書所載總價）又與被告（上訴人）向銀行貸款及應付之利息、違約金之總金
額相合」等語（原判決第四頁第十四行）。如均無訛，據此以觀，本件土地雙方合意
之買賣總價是否即係契約書第二條之１記載之「二千七百五十九萬六千三百五十元」
？即非無疑。如是，則買方即自訴人依契約第二條３之約定，以買賣價款處理上訴
人積欠中國農民銀行、台南區中小企業銀行及雋邦企業股份有限公司之債務後，已無
餘額，何以契約第二條３之竟又約定「尾款一百五十萬元扣除……後，全部付清」
？而本件土地既以總價二千七百五十九萬六千三百五十元買賣成交，又何以有第五條
３之約定？矧依契約第五條３及第一條有關「白河鎮○○段八○四、八○五、八○六
、八○八號等四筆土地內約二四○坪，以實地分割面積為準，超過二四○坪每坪另以
新台幣八萬五千元補償賣方」之約定，亦足徵該八四四、八四五號土地當時之市價應
為每坪二十二萬元，八○四、八○五、八○六、八○八號則為每坪八萬五千元，總市
價在四千萬元以上（八○四、八○五、八○六、八○八號土地以二四○坪、每坪八萬
五千元計，共為二○、四○○、○○○元；八四四號面積三九七平方公尺、八四五號
面積二三七平方公尺，合為六三四平方公尺，上訴人應有部分二分之一，一平方公尺
為○‧三○二五坪，每坪二十二萬元共為二一、○九六、三五○元），上訴人是否願
以總價二千七百五十九萬六千三百五十元之價格出售？亦有可疑。況原判決又說明自
訴人除負責償還上訴人積欠之債務外，包括土地增值稅及其他一切費用，「所支出之
價金增加至三千八百十八萬九千五百四十元」（原判決第三頁第十一行至第十三行）
，倘若屬實，自訴人既以總價二千七百五十九萬六千三百五十元買賣本件土地，但實
際支付之價金竟多出一千餘萬元，其何以竟無異詞？實情如何？當初雙方合意之買賣
價格究竟為何？於上訴人之利益難謂無重大關係，原審未詳予究明，並於判決理由內
說明，自不足以昭折服。上訴意旨指摘原判決違法，非無理由，認應發回更審，期臻
翔適。
據上論結，應依刑事訴訟法第三百九十七條、第四百零一條，判決如主文。
中      華      民      國    九十一    年      九      月      五      日
                              最高法院刑事第十二庭
                                  審判長法官  張  淳  淙
                                        法官  謝  俊  雄
                                        法官  蘇  振  堂
                                        法官  張  春  福
                                        法官  呂  丹  玉
      右正本證明與原本無異
                                              書  記  官
中      華      民      國    九十一    年      九      月     十二     日
